【裁判字號】    97,台上,6116
【裁判日期】    971127
【裁判案由】    強盜
【裁判全文】
最高法院刑事判決            九十七年度台上字第六一一六號
上  訴  人  甲○○（原名賴威名）
            乙○○（原名陳威綸）
共      同
選任辯護人  邱創舜律師
上列上訴人等因強盜案件，不服台灣高等法院中華民國九十五年
三月七日第二審更審判決（九十四年度上更(一)字第八三七號，起
訴案號：台灣板橋地方法院九十一年度偵字第五六九四號），提
起上訴，本院判決如下：
    主  文
原判決撤銷，發回台灣高等法院。
    理  由
本件原判決認定：楊秀宏（原名楊志宏，業經原法院上訴審判決
有期徒刑肆年確定）因認陳定國家境富裕，乃於民國九十一年二
月間，向上訴人甲○○（原名賴威名）、乙○○（原名陳威綸）
提議劫財，三人竟共同意圖為自己不法之所有，基於強盜取財之
犯意聯絡，先於九十一年三月十二日晚間六時，同往陳定國位於
台北縣板橋市○○路二一二巷之住處（確實地址詳卷）查看，並
由楊秀宏向甲○○、乙○○確認陳定國其人，再於九十一年三月
十三日晚間八時十五分許，推由甲○○、乙○○共乘向他人借用
之車牌號碼MND－550號重型機車，攜帶楊秀宏前於同日下午，在
台北縣新莊市○○路○段某超商，先行提供屬楊某所有客觀上足
以危害人之生命、身體安全可供兇器使用之開山刀二支及不具殺
傷力之玩具手槍一支、黑色毛線頭套二個、透明膠帶一捲、塑膠
手套一付、刊板一塊、衣夾三個等物，前往陳定國上開住處守候
，俟陳定國從住處步行外出之際，甲○○、乙○○即各自在腰際
處置放上述開山刀各一把，並由陳威綸以前開玩具手槍抵住陳定
國腰際，以此強暴方式，至使陳定國達不能抗拒之程度，並開口
要錢，於欲押陳定國返回住處取財之際，為事先接獲線報在現場
守候埋伏之警方人員當場查獲，始未得逞，並經警在甲○○、乙
○○身上及渠等共乘之機車上扣得楊秀宏所有供本件犯罪所用之
開山刀二支、玩具手槍一支、透明膠帶一捲、塑膠手套一付、黑
色毛線頭套二個、刊板一塊及衣夾三個等情，因將第一審判決關
於上訴人等部分撤銷，改判論處上訴人等共同攜帶兇器強盜未遂
罪刑（各處有期徒刑三年六月）。固非無見。
惟查：（一）刑事審判上之共同被告，係為訴訟經濟等原因，由
檢察官或自訴人合併或追加起訴，或由法院合併審判所形成，其
間各別被告及犯罪事實仍獨立存在；故共同被告對於其他共同被
告之案件而言，為被告以外之第三人，本質上屬於證人，為確保
被告對證人之詰問權，證人於審判中，應依法定程序到場具結陳
述並接受被告之詰問，其陳述始得作為認定被告犯罪事實之判斷
依據。刑事訴訟法於民國九十二年二月六日經總統公布增訂第二
百八十七條之二規定：「法院就被告本人之案件調查共同被告時
，該共同被告準用有關人證之規定」，並於同年九月一日施行。
又參照司法院釋字第五八二號及第五九二號解釋意旨，於九十三
年七月二十三日前，已繫屬於各級法院之刑事案件，以個案事實
認定涉及以共同被告之陳述，作為其他共同被告論罪之證據者，
於審判中，對該共同被告應依人證之法定程序，到場具結陳述，
並接受被告之詰問，其陳述始得作為認定被告犯罪事實之判斷依
據。又刑法上之強盜罪，以有為自己或第三人不法所有之意圖為
構成要件之一，若劫取財物係基於他種原因或目的，而非出於不
法所有之意思者，縱其行為違法，亦僅能以他罪名處斷，不得以
強盜罪論擬。從而行為人取得他人財物或使其交付，是否係出於
為自己或第三人不法所有之意圖，關係其強盜罪名能否成立，自
應根究明白。第一審及原法院上訴審共同被告楊秀宏於偵審中雖
供稱：沒有叫甲○○、乙○○強盜陳定國等語，惟甲○○、乙○
○於偵審中係分別供稱：「（問：楊【指楊秀宏】如何參與﹖）
當天下午三、四點打電話給我，說叫我再找一個人，去幫他處理
向阿國討一筆錢」、「楊叫我們在門口等，等阿國出來後，把他
押進屋內，再打電話給他」、「我只叫他【指陳定國】配合一下
，回屋子一下，我老大叫我來處理這些債務」、「（問：有無向
賴【指甲○○】說到現場作何事﹖）我說要到現場處理債務」、
「他（指楊秀宏）說對方叫『阿國』，他是跟我聯絡，要我去跟
『阿國』討債」、「（問：是否有說討什麼債﹖）他說是賭債」
、「（問：你如何跟賴威名說﹖）我跟他說要去討一條債，賴威
名也認識楊志宏（即楊秀宏），但楊主要是跟我聯絡」、「（問
：在九十一年三月十三日係楊秀宏請你幫他解決債務問題﹖）是
的」、「我只說要他配合一下，說老大要我們來討一筆債」（乙
○○部分，見偵查卷第五九頁背面、第六十頁、第六一頁背面、
第一審卷第二五頁背面、第二六頁、第九九頁、第二三一頁）；
「（問：為何與乙○○去找陳定國﹖）他是說陳定國與楊志宏間
有債務問題」、「（問：乙○○當天找你時，是怎麼跟你說的﹖
）他只是約略說要我去幫忙處理一個債務問題」（甲○○部分，
見第一審卷第二七頁、第一００頁）。則第一審及原法院上訴審
共同被告楊秀宏曾否向上訴人等表示為向陳定國催討債務，而與
渠等共謀強押陳定國等語？如是，上訴人等是否係因誤信楊秀宏
，致非基於為自己或他人不法所有之意圖而為本件犯行﹖關係上
訴人等被訴之強盜罪名能否成立，自有傳喚該共同被告楊秀宏到
庭予上訴人詰問機會之必要。乙○○於原審準備程序（見原審卷
第三一頁）、甲○○在原審審判期日，分別聲請傳喚楊秀宏到庭
對質或詰問（見原審卷第三一頁、第六七頁），原審於乙○○聲
請傳喚楊秀宏到庭對質後，亦依其聲請予以傳喚，惟於楊秀宏以
書函陳明：「……九十一年三月我請乙○○先生幫我要一比（筆
）賭債，因當時我是假釋，不知道後果如此嚴重，不敢出面承認
怕被關，但我現在流亡海外又不想害朋友，所以寫了這封信讓您
知道詳細情形」（見原審卷第五四頁），即執：「楊秀宏已具狀
表示不願到庭作證」，而不再傳喚或拘提楊秀宏到庭接受上訴人
等之詰問，顯有證據調查未盡之違法。又依原判決理由說明，係
採納楊秀宏於偵查中供稱：「（問：認識陳定國﹖）不認識」，
作為認定陳定國不可能積欠楊秀宏債務之證據資料（見原判決正
本第三頁第二五行至第二八行），並據之指駁上訴人等辯稱係受
楊秀宏指使向陳定國催討債務，渠等於主觀上並無為自己或他人
不法所有之意圖等語，非可採信。此與原判決理由內另記載：「
楊秀宏於警偵訊及法院審理中均無對被告（指上訴人等）不利之
證言」（見原判決正本第二頁第二六行），顯然未盡相符，自屬
理由矛盾。（二）刑法第三十八條第一項第二款所定供犯罪所用
或供犯罪預備之物，而應諭知沒收者，必以該等物品與犯罪之間
有直接關係者，始屬相當，如不具直接關聯性，即難謂係該條款
所定之供犯罪所用或供犯罪預備之物，自無諭知沒收之餘地。原
判決事實欄雖認定：「上訴人等攜帶楊秀宏前於同日下午，在台
北縣新莊市○○路○段某超商，先行提供屬楊某所有客觀上足以
危害人之生命、身體安全可供兇器使用之開山刀二支及不具殺傷
力之玩具手槍一支、黑色毛線頭套二個、透明膠帶一捲、塑膠手
套一付、刊板一塊、衣夾三個等物，前往陳定國上開住處守候，
俟陳定國從住處步行外出之際，甲○○、乙○○即各自在腰際處
置放上述開山刀各一把，並由陳威綸以前開玩具手槍抵住陳定國
腰際」；惟扣案之黑色毛線頭套二個、透明膠帶一捲、塑膠手套
一付、刊板一塊、衣夾三個等物，是否均已供上訴人等犯本件犯
罪所使用﹖該等物品與本件強盜犯罪，是否具直接關聯性﹖原判
決事實欄俱未認定，自不足為適用法律宣告沒收之依據。以上，
或係上訴意旨所指摘，或為本院得依職權調查之事項，應認原判
決仍有撤銷發回更審之原因。
據上論結，應依刑事訴訟法第三百九十七條、第四百零一條，判
決如主文。
中    華    民    國  九十七  年   十一   月  二十七  日
                      最高法院刑事第八庭
                          審判長法官  林  永  茂
                                法官  吳  昆  仁
                                法官  蘇  振  堂
                                法官  蕭  仰  歸
                                法官  林  立  華
      本件正本證明與原本無異
                                      書  記  官
中    華    民    國  九十七  年   十二   月    三    日
                                                      Ｑ


司法院資訊處製作；財團法人民間司法改革基金會備份。
